臺灣高等法院刑事判決
110年度上更一字第163號
上  訴  人  
即  被  告  王政偉
選任辯護人  張漢榮律師
            游文愷律師

上列上訴人因違反毒品危害防制條例案件，不服臺灣基隆地方法
院109年度訴字第2號，中華民國109年4月22日第一審判決（起訴
案號：臺灣基隆地方檢察署108年度偵字第4175、4553 、5515號
），提起上訴，經判決後，由最高法院發回更審，本院判決如下
：
    主  文
原判決關於王政偉犯販賣第二級毒品罪部分撤銷。
王政偉販賣第二級毒品，累犯，處有期徒刑肆年。
未扣案之犯罪所得新臺幣柒萬元沒收，於全部或一部不能沒收或
不宜執行沒收時，追徵其價額。
    犯罪事實
一、王政偉明知甲基安非他命係毒品危害防制條例第2條第2項第
    2款所列管之第二級毒品，不得販賣，竟意圖營利，基於販
    賣第二級毒品甲基安非他命之犯意，於民國107年9月中旬間
    不詳日期，在基隆市○○區○○路00○0號0樓0-0室住處內，以新
    臺幣（下同）7萬元之代價，販賣甲基安非他命3兩予翟媺。
    嗣因翟媺為警查獲指證王政偉，而經警持原審法院核發之搜
    索票及臺灣基隆地方檢察署檢察官簽發之拘票，於108年7月
    26日下午2時55分許，在王政偉上址住處前將其拘提到案。
二、案經基隆市警察局移送臺灣基隆地方檢察署檢察官偵查起訴
    。　　
    理  由
壹、程序部分
一、審理範圍：
　　原判決關於上訴人即被告王政偉持有第一級毒品罪部分，業
    據被告於本院前審撤回上訴而確定（本院109年度上訴字第2
    122號卷一第335至337頁），故本院審理範圍僅為被告販賣
    第二級毒品罪部分，合先敘明。
二、證據能力：　　
㈠、按被告以外之人於審判外之言詞或書面陳述，除法律有規定
    者外，不得作為證據。又被告以外之人於審判外之陳述，雖
    不符合同法第159條之1至第159條之4之規定，但經當事人於
    審判程序同意作為證據，法院審酌該言詞陳述或書面陳述作
    成時之情況，認為適當者，亦得為證據；當事人、代理人或
    辯護人於法院調查證據時，知有第159條第1項不得為證據之
    情形，而未於言詞辯論終結前聲明異議者，視為有前項之同
    意，刑事訴訟法第159條第1項、第159條之5分別定有明文。
    本判決以下所引具傳聞性質之各項供述證據，經本院於審判
    期日提示並告以要旨後，檢察官、上訴人即被告及其辯護人
    均表示無意見而不予爭執，且迄言詞辯論終結前亦未有所異
    議，本院復查無該等證據有違背法定程序取得或顯不可信之
    外部情狀，揆諸刑事訴訟法第159條之5規定，應均有證據能
    力。
㈡、至本件認定事實所引用之非供述證據，並無證據證明係公務
    員違背法定程式所取得，亦無刑事訴訟法第159條之4顯有不
    可信之情況與不得作為證據之情形，且經本院於審判期日依
    法進行證據之調查、辯論，被告於訴訟上之程序權即已受保
    障，亦應有證據能力。　　
貳、實體方面：
一、認定犯罪事實所憑之證據及理由：
㈠、上揭犯罪事實，業據被告於警詢、偵查、原審、本院前審及
    本院審理時坦承不諱，與證人簡文祥、翟媺於警詢、偵查之
    證述互核一致，足認被告之自白與事實相符，堪予採信。
㈡、按販賣毒品之所謂販賣行為，係行為人基於營利之目的，而
    販入或賣出毒品而言。販賣毒品者，其主觀上須有營利之意
    圖，且客觀上有販賣之行為即足構成，至於實際上是否已經
    獲利則非所問。即於有償讓與他人之初，係基於營利之意思
    ，並著手實施，而因故無法高於購入之原價出售，最後不得
    不以原價或低於原價讓與他人時，仍屬販賣行為。必始終無
    營利之意思，縱以原價或低於原價有償讓與他人，方難謂為
    販賣行為，而僅以轉讓罪論處（最高法院106年度台上字第8
    65號、105年度台上字第1684號判決參照）。次按販賣毒品
    係違法行為，亦無公定價格，可任意分裝增減份量及純度，
    且每次買賣之價格、數量，亦隨時依雙方之關係深淺、資力
    、需求量、對行情之認知、來源是否充裕、查緝是否嚴緊、
    購買者被查獲時供出來源之可能風險評估等因素，而異其標
    準，故常機動調整，非可一概而論。從而，販賣之利得，除
    非經行為人詳細供出其販賣毒品之進價及售價，且數量俱臻
    明確外，實難察得其具體得利之實情；然販賣者從價差或量
    差中牟利，方式雖異，惟其販賣之目的在於意圖營利則屬同
    一。是舉凡有償交易，除足以反證其確係另基於某種非圖利
    本意之關係外，尚難祇因無法查悉其精確之販入價格，作為
    是否高價賣出之比較，即謂其無營利之意思而阻卻販賣犯行
    之追訴。再者，毒品之價格不低，取得不易，苟無利可圖，
    應無甘冒被查緝法辦之風險，平白無端轉讓他人，而有從中
    賺取價差或量差以牟利之意圖（最高法院106年度台上字第1
    229號、105年度台上字第2185號、105年度台上字第738號判
    決均同此見解）。查被告販賣甲基安非他命之行為，係以對
    方所能提出金錢作為基礎，計算交付毒品之數量，並據以收
    受對方所交付之金錢，此顯係以錢易物，具有交易性質之行
    為，而被告將本求利，主觀上具有營利意圖，應屬當然。準
    此，被告主觀上應有營利意圖，亦堪認定。
㈢、綜上所述，本案事證明確，被告犯行堪予認定，應予依法論
    科。　　
二、論罪：
㈠、按行為後法律有變更者，適用行為時之法律。但行為後之法
    律有利於行為人者，適用最有利於行為人之法律，刑法第2
    條第1項定有明文。被告行為後，毒品危害防制條例第4條第
    2項、第17條第2項之規定業經修正，並經總統於109年1月15
    日公布，於同年7月15日施行，修正前毒品危害防制條例第4
    條第2規定「製造、運輸、販賣第二級毒品者，處無期徒刑
    或7年以上有期徒刑，得併科1000萬元以下罰金」，修正後
    則規定「製造、運輸、販賣第二級毒品者，處無期徒刑或10
    年以上有期徒刑，得併科1500萬元以下罰金」，經比較新舊
    法結果，修正後毒品危害防制條例第4條第2項規定已分別將
    有期徒刑、罰金刑上限提高，自以修正前毒品危害防制條例
    第4條第2項之規定對被告較為有利。又修正前毒品危害防制
    條例第17條第2項規定「犯第4條至第8條之罪於偵查及審判
    中均自白者，減輕其刑」，修正後則規定「犯第4條至第8條
    之罪於偵查及歷次審判中均自白者，減輕其刑」，經比較新
    舊法結果，修正後毒品危害防制條例第17條第2項規定犯販
    賣第二級毒品罪者，須於偵查及「歷次」審判中均自白，方
    得依該條規定減輕其刑，相較於修正前除偵查中自白外，僅
    須於審判中曾經自白即可減刑之規定而言，自以修正前毒品
    危害防制條例第17條第2項之規定對被告較為有利。是依刑
    法第2條第1項前段規定綜合比較後，本案自應適用被告行為
    時即修正前毒品危害防制條例第4條第2項、第17條第2項之
    規定論處。　　
㈡、核被告所為，係修正前毒品危害防制條例第4條第2項之販賣
    第二級毒品罪。被告販賣第二級毒品甲基安非他命前持有甲
    基安非他命之低度行為，為其販賣第二級毒品甲基安非他命
    之高度行為所吸收，不另論罪。
㈢、王政偉前因施用毒品案件，經原審法院以104年度基簡字第11
    48號判決判處有期徒刑4月確定，先送監後再於105年1月26
    日易科罰金執行完畢，有本院被告前案紀錄表1份在卷可稽
    ，被告受前案有期徒刑之執行完畢後，5年內再犯本案有期
    徒刑以上之罪，為累犯。按「刑法第47條第1項規定「受徒
    刑之執行完畢，或一部之執行而赦免後，5年以內故意再犯
    有期徒刑以上之罪者，為累犯，加重本刑至二分之一」，有
    關累犯加重本刑部分，不生違反憲法一行為不二罰原則之問
    題。惟其不分情節，基於累犯者有其特別惡性及對刑罰反應
    力薄弱等立法理由，一律加重最低本刑，於不符合刑法第59
    條所定要件之情形下，致生行為人所受之刑罰超過其所應負
    擔罪責之個案，其人身自由因此遭受過苛之侵害部分，對人
    民受憲法第8條保障之人身自由所為限制，不符憲法罪刑相
    當原則，牴觸憲法第23條比例原則。於此範圍內，有關機關
    應自本解釋公布之日起2年內，依本解釋意旨修正之。於修
    正前，為避免發生上述罪刑不相當之情形，法院就該個案應
    依本解釋意旨，裁量是否加重最低本刑」（司法院大法官會
    議釋字第775號解釋文參照）。本院考量被告前次違反毒品
    危害防制條例之科刑及執行紀錄，雖與本案所犯販賣毒品之
    罪名不同，然所犯係與毒品有關之犯行，且被告經判處徒刑
    並執行完畢，理應產生警惕作用，並因此自我控管，然其於
    本案又犯罪質較重之販賣第二級毒品罪，且數量非少，足見
    其有一定特別之惡性，對於刑罰之反應力顯然薄弱，而有延
    長矯正期間，以助重返社會，並兼顧社會防衛之需，且就其
    所犯販賣第二級毒品罪之最低本刑予以加重，尚不致使其所
    受之刑罰超過其所應負擔之罪責，而造成對其人身自由過苛
    之侵害，經核仍有加重其法定最低本刑之必要。從而，除販
    賣第二級毒品罪法定本刑無期徒刑部分，依法不得加重外，
    餘應依刑法第47條第1項規定，加重其刑。　　　　　
㈣、被告於偵查及審判中均自白前揭犯行，應依修正前毒品危害
    防制條例第17條第2項規定減輕其刑，並依法先加後減之。
㈤、被告及辯護人雖辯稱被告於偵查及審理中均有供述毒品來源
    為林柏君，被告應有毒品危害防制條例第17條第1項適用。
    惟：
　⒈按毒品危害防制條例第17條第1項固規定犯第4條至第8條、第
    10條或第11條之罪，供出毒品來源，因而查獲其他正犯或共
    犯者，減輕或免除其刑。然所謂「供出毒品來源，因而查獲
    者」，係指被告供出毒品來源之有關資料，諸如前手之姓名
    、年籍、住居所、或其他足資辨別之特徵等，使調查或偵查
    犯罪之公務員因而對之發動調查或偵查並破獲者而言。故被
    告之「供出毒品來源」，與調查或偵查犯罪之公務員對之發
    動調查或偵查並進而破獲之間，論理上須具有先後且相當之
    因果關係，亦即須所供出之毒品來源，與其被訴之各該違反
    毒品危害防制條例犯行有直接關聯者，始得適用上開規定減
    免其刑，並非漫無限制。倘被告所犯同條項所列之罪之犯罪
    時間，在時序上較早於該正犯或共犯供應毒品之時間，即令
    該正犯或共犯確因被告之供出而被查獲；或其時序雖較晚於
    該正犯或共犯供應毒品之時間，惟其被查獲之案情與被告自
    己所犯同條項所列之罪之毒品來源無關，或在供出前，偵查
    犯罪機關早經掌握相當證據資料，足資確定其身分，均仍不
    符上開應獲減輕或免除其刑之規定。非謂被告一有「自白」
    、「指認」毒品來源之人，而破獲在後，即得依上開規定予
    以減刑。是探討毒品危害防制條例第17條第1項所謂「供出
    毒品來源」，「因而查獲」其他正犯或共犯者，自應逐一檢
    視各次行為是否符合上開規定（108年度台上字第1755號判
    決參照）。
　⒉被告固供稱於本案其所販賣毒品之來源係林柏君，然依被告
    於警詢之供述，其於108年7月26日警詢時供稱：於107年9月
    中旬販賣予翟媺之安非他命係向綽號阿彬及小烏龜（嗣指認
    為林柏君）各以5萬元買2兩，購買之時間「就是跟翟媺交易
    毒品之當天」，地點在新北市板橋區；於同年9月11日警詢
    時供稱第一次筆錄中稱向綽號阿彬及小烏龜各以5萬元買2兩
    安非他命是實在等語（偵字第4175號卷第15、234頁），則
    依被告所述，其於本案販賣予翟媺之安非他命為販賣當日（
    即107年9月中某日）向綽號阿彬及林柏君所購買。惟依林柏
    君之起訴書附表編號1所載，被告僅於107年5月底在新北市
    中和區向林柏君購買2兩甲基安非他命，有林柏君之起訴書
    附卷可稽（本院卷第165至169頁），另被告所稱107年9月中
    旬、107年11、12月間各向林柏君購買2兩甲基安非他命部分
    ，則經檢察官為不起訴處分，有不起訴處分書在卷可憑（本
    院卷第171至175頁）。參以被告於原審供稱：「有次我去找
    林柏君買毒品，剛好在那邊遇到翟媺、簡文祥及陳家輝也要
    去找林柏君買毒品，但這是於『本案之前』的事情。之後簡文
    祥跟林柏君可能有債務糾紛，所以翟媺跟簡文祥就不找林柏
    君買毒品，本案翟媺跟我買毒品，只有我跟翟媺見面，簡文
    祥跟翟媺應該不知道本案交易的毒品也是我跟林柏君買。」
    等語（見本院前審卷二第106頁），林柏君於警詢中供稱：
    「（問：據王政偉另證稱，大約107年夏天的時候，去新北
    市○○區你的租屋處要向你購買安非他命，到了之後沒多久，
    簡文祥跟翟媺一起也來要跟你買毒品，陳家輝也來要跟你買
    毒品，當天王政偉用5萬多元向你購買2兩的安非他命，簡文
    祥跟陳家輝與你另外交易，當時我們5人都在你的租屋處相
    處了約2小時左右，後來我們一起下樓，結果碰到警車巡邏
    ，結果我們大家就各自跑走了，只有簡文祥跟翟媺好像被攔
    到盤查，所以這次我也很有印象，你有無意見？）這次我有
    印象，是陳家輝帶王政偉來介紹給我認識，要我跟王政偉買
    毒品，我記得是這樣，此外，王政偉證稱107年大約11月12
    日間在基隆廟口仁愛三路與愛四路那邊以5萬元之代價向我
    購買毒品，這次時間我不記得，但這次明明是我跟一個叫呂
    學一的朋友要跟王政偉買毒品的，我否認販賣毒品。」等情
    （見本院前審卷一第130至131頁）。是依被告之供述、林柏
    君於警詢之證詞及上開林柏君起訴書、不起訴處分書綜合觀
    之，就本案被告犯行而言，尚無法證明林柏君於案發時係被
    告所販賣甲基安非他命之來源。揆諸上開說明，被告縱供出
    林柏君仍不符合毒品危害防制條例第17條第1項之規定，尚
    不得依該項規定減輕其刑或免除其刑。
㈥、末按刑法第59條之酌量減輕其刑，必須犯罪另有特殊之原因
    與環境等，在客觀上足以引起一般同情，認為即予宣告法定
    低度刑期猶嫌過重者，始有其適用（最高法院51年度台上字
    第899 號判例意旨參照）。查被告於本案並非初次犯罪，在
    本案之前已有違反毒品危害防制條例之科刑紀錄，不知謹慎
    行事，痛改前非，再犯本案，被告四肢健全，顯無不能謀生
    之情事，竟為私欲，甘願鋌而走險從事販賣毒品，且本案毒
    品重量2兩，販毒金額高達70000元，對社會秩序危害非輕，
    復查無特殊原因與環境，在客觀上足以引起一般人同情而顯
    然可憫之處，況本案業依修正前毒品危害防制條例第17條第
    2 項規定減輕其刑，要無量處最低度刑期猶嫌過重之情事，
    並無刑法第59條酌減其刑之適用餘地。被告及辯護人請求依
    該規定減輕其刑，亦無可採。
三、撤銷改判之理由：
㈠、原審認被告罪證明確，予以論罪科刑，固非無見。惟查被告
    行為後，毒品危害防制條例第4條第2項、第17條第2項已於1
    09年1月15日修正公布，並於同年7月15 日生效施行，原判
    決未及比較適用新舊法，尚有未洽。被告上訴請求依毒品危
    害防制條例第17條第1項、刑法第59條酌減其刑，雖無理由
    ，惟原判決既有上開可議之處，仍應由本院將原判決予以撤
    銷改判。
㈡、爰審酌被告不思正當賺取財物，無視政府禁制毒品之決心，
    為圖不法利益而販賣毒品，所為不僅助長毒品流通，戕害他
    人身心健康，且影響社會善良風氣，衍生其他社會問題，嚴
    重危害社會治安，應嚴予非難，並審酌被告犯後始終坦承犯
    行，並配合警方追緝毒品上游，雖未能因此減刑，惟犯後態
    度仍屬良好，兼衡被告之智識程度、經濟狀況、生活狀況及
    被告本案販賣毒品獲取之金額等情狀，量處如主文第2項所
    示之刑。
㈢、沒收：
　⒈被告本案販賣甲基安非他命之所得70000元，為其犯罪所得，
    雖未扣案，仍應依刑法第38條之1第1項前段、第3項之規定
    宣告沒收之，並於全部或一部不能沒收或不宜執行沒收時，
    追徵其價額。
　⒉至本案扣案之黃色粉塊、粉末之甲基安非他命及海洛因1袋、
    黃綠色乾燥菸草碎屑之四氫大麻酚1瓶，業於被告所犯持有
    第一、二級毒品罪行為沒收。另扣案之甲基安非他命26包，
    被告供稱係供自己施用，而被告經警查獲後，所採驗之尿液
    ，確呈甲基安非他命陽性反應（見偵字第5515號卷第163頁
    ），故被告於偵查及審判中均稱扣案之甲基安非他命26包，
    係供自己施用乙節，尚非無據，則扣案之甲基安非他命26包
    尚無證據證明與本案犯行無關，即不得於本案宣告沒收銷燬
    ，應於被告所犯施用毒品案件中，宣告沒收銷燬，或由檢察
    官另行聲請單獨宣告沒收。而被告販賣甲基安非他命予翟媺
    之過程，所使用之行動電話手機，已損壞滅失乙節，已據被
    告分別於偵查及審判中陳述在卷（見偵字第4175號卷第143
    頁、原審卷第148頁），故扣案之手機，與本案犯行無關，
    不得宣告沒收；至其餘扣案物品，則無證據證明與本案各次
    犯行有關，亦不得宣告沒收，均附此敘明。　　　　
據上論斷，應依刑事訴訟法第369條第1項前段、第364條、第299
條第1項前段，修正前毒品危害防制條例第4條第2項、第17條第2
項，刑法第2條第1項前段、第11條、第47條第1項、第38條之1第
1項前段、第3項，判決如主文。　　　　
本案經檢察官蕭擁溱提起公訴，檢察官林安紜到庭執行職務。
中　　華　　民　　國　　110 　年　　10　　月　　5 　　日
     　　　　　　 刑事第十六庭  審判長法　官  葉騰瑞
                                      法　官  古瑞君
                                      法　官  廖紋妤
以上正本證明與原本無異。
如不服本判決，應於收受送達後20日內向本院提出上訴書狀，其
未敘述上訴之理由者並得於提起上訴後20日內向本院補提理由書
（均須按他造當事人之人數附繕本）「切勿逕送上級法院」。
                                      書記官  江珮菱
中　　華　　民　　國　　110 　年　　10　　月　　6 　　日

附錄：本案論罪科刑法條全文
修正前毒品危害防制條例第4條
製造、運輸、販賣第一級毒品者，處死刑或無期徒刑；處無期徒
刑者，得併科新臺幣 2 千萬元以下罰金。
製造、運輸、販賣第二級毒品者，處無期徒刑或 7 年以上有期
徒刑，得併科新臺幣 1 千萬元以下罰金。
製造、運輸、販賣第三級毒品者，處 7 年以上有期徒刑，得併
科新臺幣 7 百萬元以下罰金。
製造、運輸、販賣第四級毒品者，處 5 年以上 12 年以下有期
徒刑，得併科新臺幣 3 百萬元以下罰金。
製造、運輸、販賣專供製造或施用毒品之器具者，處 1 年以上
7 年以下有期徒刑，得併科新臺幣 1 百萬元以下罰金。
前五項之未遂犯罰之。